【裁判字號】    94,上易,710
【裁判日期】    950103
【裁判案由】    遷讓房屋
【裁判全文】
臺灣高等法院民事判決                 94年度上易字第710號
上  訴  人    乙○○
訴訟代理人    張至剛律師
被上  訴人    集盛交通有限公司
兼法定代理人  丙○○
被上  訴人    高韋小客車租賃有限公司
兼法定代理人  甲○○
上四人共同
訴訟代理人    賴玉梅律師
              周福珊律師
上  一  人
複代  理人    王嘉斌律師
上列當事人間遷讓房屋事件，上訴人對於中華民國94年 7月20日
台灣板橋地方法院93年度訴字第1420號第一審判決提起上訴，本
院於94年12月20日言詞辯論終結，判決如下：
    主      文
上訴駁回。
第二審訴訟費用由上訴人負擔。
    事實及理由
一、上訴人起訴主張：坐落台北縣土城市○○段貨饒小段68-8地
    號，門牌號碼台北縣土城市○○路24號 1樓之房屋（下稱系
    爭房屋）原係被上訴人丙○○與訴外人即其胞兄賴國亮、賴
    高發所共有，並將系爭房屋所有權信託登記於賴國亮個人名
    義下，而由被上訴人丙○○及其配偶即被上訴人甲○○共同
    使用，被上訴人丙○○於系爭房屋經營集盛交通有限公司（
    下稱集盛公司），被上訴人甲○○則在系爭房屋經營高韋小
    客車租賃有限公司（下稱高韋公司），被上訴人丙○○與賴
    高發及賴國亮於民國（下同）93年 4月25日共同簽署出售系
    爭房屋之同意書（下稱系爭同意書），同意將系爭房屋出售
    。賴國亮乃於93年 5月24日與伊訂立房地產買賣契約書（下
    稱系爭買賣契約書），將系爭房屋連同上開68-8地號房屋基
    地應有部分5分之1， 以新台幣（下同）850萬元出售予伊，
    伊亦已支付上開價金，賴國亮並於93年6月3日將系爭房屋及
    基地所有權移轉登記予伊；詎伊請求被上訴人等搬遷時，卻
    遭其等拒絕，而繼續無權占有系爭房屋，伊乃於93年 7月23
    日分別以存證信函催告被上訴人等搬遷，被上訴人等迄今仍
    無權占有系爭房屋而未搬遷，依民法所有物返還請求權之規
    定，伊自可請求被上訴人遷讓返還系爭房屋。爰聲明：(一)被
    上訴人應將系爭房屋遷讓返還予伊。(二)願供擔保，請准宣告
    假執行。
二、被上訴人則以：上訴人明知系爭房屋為被上訴人丙○○與賴
    國亮、賴高發所共有，應經全體共有人同意，並與全體共有
    人訂立買賣契約及受讓系爭房屋，始合法取得系爭房屋之所
    有權，被上訴人丙○○及訴外人賴高發並未同意將系爭房屋
    出賣予上訴人，賴國亮擅自將系爭房屋為處分行為，對伊等
    並不生效力；況上訴人與賴國亮間之買賣及所有權移轉行為
    ，係其 2人間之通謀虛偽意思表示，不生效力，上訴人無從
    取得系爭房屋所有權；又被上訴人等前經全體共有人同意後
    使用系爭房屋，並非無權占有，上訴人於受讓系爭房屋前已
    知被上訴人等就系爭房屋有使用權，竟仍買受，應繼受該使
    用借貸關係，上訴人請求遷讓返還系爭房屋，並無理由等語
    ，資為抗辯。
三、原法院判決駁回上訴人之訴，上訴人不服提起上訴，並於本
    院聲明：(一)原判決廢棄。(二)被上訴人等應將坐落台北縣土城
    市○○段貨饒小段68-8地號，門牌號碼台北縣土城市○○路
    24號 1樓之房屋遷讓返還予上訴人。被上訴人則聲明：上訴
    駁回。
四、兩造不爭執之事項：(一)賴國亮與上訴人於93年 5月24日訂立
    系爭買賣契約，將系爭房屋連同基地應有部分5分之1，以85
    0萬出售予上訴人 ，並辦妥所有權移轉登記。(二)系爭房屋現
    由被上訴人等占有使用中。
五、本件上訴人主張：伊已向訴外人賴國亮購得系爭房屋，並辦
    妥移轉登記取得所有權，被上訴人等無權占有系爭房屋，為
    此依據民法 767條所有物返請求權之規定，請求被上訴人遷
    讓返還系爭房屋，然此為被上訴人所否認，並以上開情詞置
    辯，是以本件應審酌者厥為：(一)上訴人與賴國亮間就系爭房
    屋之買賣及所有權移轉行為是否為通謀虛偽意思表示？(二)上
    訴人與賴國亮間就系爭房屋之買賣及所有權移轉行為，是否
    已得被上訴人丙○○及訴外人賴高發之同意？賴國亮就系爭
    房屋之處分行為是否有效？(三)上訴人依所有物返還請求權之
    規定請求被上訴人遷讓返還系爭房屋，有無理由？茲分述如
    下：
(一)、上訴人與賴國亮間就系爭房屋之買賣及所有權移轉行為是否
    為通謀虛偽意思表示？
    被上訴人抗辯：上訴人知悉系爭房屋由被上訴人丙○○使用
    中，竟未向丙○○詢問即買受系爭房屋，並於系爭買賣契約
    中同意賴國亮不負點交之責，且賴國亮就收受買賣價金之陳
    述與契約書之記載不符，可見本件係上訴人與賴國亮勾串而
    通謀虛偽意思表示，其買賣契約及所有權移轉行為均無效云
    云。經查，被上訴人丙○○與訴外人賴高發及賴國亮 3人
    於93年4月25 日在台北縣三峽老家開會討論系爭房屋出賣事
    宜，並簽立同意書，擬出售系爭房屋，有同意書在卷可稽（
    原審卷第 7頁），且為兩造所不爭執，堪認為真實，據此，
    賴國亮即有出賣系爭房屋之動機及理由。賴國亮於93年 5
    月24日經介紹人林麗欽之介紹與上訴人簽立系爭買賣契約書
    ，以850萬元將系爭房屋連同基地應有部分5分之 1出賣予上
    訴人，於93年6月3日將系爭房屋及基地辦妥所有權移轉登記
    完畢，此有買賣契約書、土地及建物登記謄本各 1份在卷可
    稽（原審卷第4頁─第5頁、第51頁─57頁、第92頁），而系
    爭買賣契約成立後，上訴人分別於93年5月24日、6月2日及6
    月7日支付賴國亮595萬元 、170萬元及85萬元等事實，有上
    訴人交付之支票影本9張及賴國亮出具之收據3紙附卷可稽（
    原審卷第59頁─66頁），其有買賣之外觀至為明顯。又系
    爭房屋及基地登記在賴國亮名義下，若非基於買賣關係並已
    收取價金，其何以願冒所有權日後遭侵奪之風險而將系爭房
    屋及基地登記他人名下！又雖依系爭買賣契約之記載賴國亮
    不負責點交之責，但上訴人若認為系爭房屋價格合理，又自
    認可以自行解決占用問題，故而與賴國亮約定不負點交之責
    ，並不違常情。證人賴國亮對買賣價金之交付情形雖不完
    整，此諒係時隔已久，記憶不清所致，況賴國亮亦堅稱：我
    結清後賣了850萬元 ，錢我已收了已經過戶，但目前還沒點
    交，我想等點交後，再把錢分給兄弟等語（原審卷第77頁）
    ，其既願將價金分配予系爭房屋共有人，益證本件確有買賣
    之事實。綜上所述，系爭房屋共有人間既有出賣之協議，
    賴國亮復備齊證件辦理所有權移轉登記，並表示要將價金分
    給丙○○、賴高發 2人等情，足見賴國亮確有與上訴人就系
    爭房屋訂立買賣契約，被上訴人以上訴人與賴國亮就系爭房
    屋之買賣及所有權移轉登記係通謀虛偽意思表示云云，應無
    可取。
(二)、賴國亮將系爭房屋所有權移轉登記予上訴人之處分行為是否
    有效？
１、上訴人於本院主張：伊與賴國亮訂約時不知系爭房屋有其他
    共有人，伊係於系爭房屋所有權移轉登記辦妥後，要求被上
    訴人等搬遷時，才知道系爭房屋另有其他共有人，土地法第
    43條之規定，伊可受到信賴登記之保護云云。惟查，上訴人
    於原審時即已陳稱：賴國亮有提出出售同意書，所以原告（
    即上訴人）想 3個兄弟都同意才會買受系爭房屋，原告已經
    得到系爭房屋的登記所有權人的同意，所以我們認為沒有問
    題。買賣房屋當時因為第 3人占有中，所以才要出賣人出示
    同意書，因為出賣人賴國亮說兄弟有同意，且出示同意書，
    所以原告才會買等語（原審卷第40頁、第70頁），並有上訴
    人提出之系爭同意書附卷可稽（原審卷第 7頁），可見上訴
    人與賴國亮訂立系爭買賣契約時，即已知悉系爭房屋有共有
    之情形。上訴人主張其與賴國亮訂約時不知系爭房屋有其他
    共有人，係事後才知情，有土地法第43條信賴登記之適用云
    云，即無可採。
２、上訴人嗣又主張：依土地登記謄本記載，系爭房屋登記名義
    人為賴國亮，依民第 758條規定，賴國亮為系爭房屋單獨所
    有權人，自可單獨將系爭房屋所有權移轉登記予伊。經查，
    所謂信託行為，係指委託人將財產所有權移轉予受託人，而
    受託人依信託本旨為受益人之利益或特定目的管理或處分信
    託財產之關係而言。本件丙○○、賴高發僅單純將系爭房屋
    登記於賴國亮名下，賴國亮不負管理或處分之義務，與信託
    登記之本旨不同，核其性質應屬借名登記，被上訴人所稱係
    信託登記，顯有誤會。被上訴人丙○○及賴高發雖非登記名
    義人，然法律上本不禁止以他人名義登記為不動產所有權人
    ，亦即得依借名登記之法律關係而取得不動產所有權成為實
    質權利人（最高法院89年台上字第1119號、94年台上字第36
    2號判決意旨參照 ），被上訴人丙○○及賴高發依借名登記
    之法律關係將系爭房屋所有權登記於賴國亮名下，其等仍係
    實質之權利人，是上訴人主張賴國亮為系爭房屋之單獨所有
    權人云云，其所為之處分行為，自屬有效云云，亦不可採。
３、按共有物之處分、變更、及設定負擔，應得共有人全體之同
    意，民法第819條第2項定有明文。若共有人未得全體共有人
    同意而處分共有物，其處分行為對其他共有人即不生效力；
    準此，本件之重點在於賴國亮將系爭房屋所有權移轉予上訴
    人之處分行為有無經丙○○、賴高發 2人之同意。經查：
    系爭房屋為被上訴人丙○○與其胞兄賴國亮、賴高發所共有
    而以借名登記之方式登記於賴國亮之名下，已如前述，被上
    訴人丙○○與賴國亮、賴高發固於93年 4月25日在台北縣三
    峽老家簽立系爭同意書，同意將系爭房屋交予仲介公司出售
    ，將價款扣除一切手續費用、稅費及賴國亮名下售屋之年終
    所得稅後，由被上訴人丙○○與賴國亮、賴高發平分等情，
    該有同意書影本在卷可稽（原審卷第 7頁）。惟系爭同意書
    第3條已約定：此售屋3兄弟願交予房屋仲介出售（議價由 3
    兄弟同意），第 5條亦約定：成交後所剩餘款交由仲介公司
    平分 3兄弟。則系爭房屋價金之協議、委由何人代為出售等
    事項，關係各共有人之權利至鉅，是以系爭房屋共有人乃約
    定系爭房屋之價金應由全體共有人同意，並應交由仲介公司
    出售，足認上開條件均為同意出售之內容，若未踐行上開約
    定，即可認為其他共有人尚未就系爭房屋為出售之同意。
    據被上訴人丙○○陳稱：93年 4月25日我跟賴高發在老家簽
    同意書時，同意書第3項（議價由3兄弟同意）括弧部分尚未
    刪除，當時賴國亮沒有簽，賴國亮把同意書拿走，說等房子
    賣了，會寄 1份給我，但是他沒有寄給我等語（原審卷第79
    頁），核與證人賴高發所稱：我不知道同意書上之括弧為何
    劃掉，我簽名時尚未劃掉，我是93年 4月25日在我三峽老家
    我母親住的地方當場簽名， 所賣得價格850萬元我不同意等
    語（原審卷第84頁），及證人蘇基源所稱：他們 3人在三峽
    老家，由丙○○起草同意書，當時我不在場，後來我看到同
    意書，我也給賴國亮意見，說要刪除同意書第 3條，因為這
    條不刪除，根本不可能賣，後來賴國亮就給我有刪除第 3條
    後段的同意書，至於如何刪除的過程我不清楚等語相符（原
    審卷第70頁）。依證人蘇基源上開所述，賴國亮事後出示同
    意書時，同意書內尚存有該議價由 3兄弟同意之文字，經證
    人蘇基源建議後，賴國亮才將之刪除，可見該文字係於93年
    4 月25日書立後遭丙○○、賴高發以外之人所刪除。證人蘇
    基源為系爭買賣契約以外之第 3人，與本件並無利害關係，
    復參以被上訴人丙○○及賴高發之上開證詞，堪認其上開證
    詞，應符合事實而足採信。至證人蘇基源嗣又改稱：我與賴
    國亮是連襟，賴國亮是93年4月底拿同意書給我看，議價由3
    兄弟同意等字，已被刪除，．．．，我就幫他把房子賣出去
    了，議價由 3兄弟同意等字，已被刪除，究意怎麼回事，我
    不清楚等語（原審卷第 124頁）。上開證詞與其最初所證情
    節及與被上訴人丙○○、賴高發所述過程不符，應以其最初
    之證言較為可信。證人賴國亮雖證稱：是我簽名的，那是
    我房子，給丙○○住了三四年，我要取回房子，但要不回，
    同意書是記載3個人都同意賣房子，所賣價金3人平分，議價
    本來沒有刪掉時，沒有人簽名，同意書第3項（議價由3兄弟
    同意）括弧部分刪除後，我們 3人才在同意書上面簽名；字
    都是我叫我兒子看，我是最後一個簽名，第一個簽名是丙○
    ○，第二個是賴高發，我要簽名時我叫我兒子看完我才簽」
    等語（原審卷第77頁、第 125頁），證人賴一中即賴國亮之
    子亦證稱：「同意書是丙○○寫的，寫了2、3小時，我覺得
    有點約束，我起先看到同意書時，第3點的括弧內，議價由3
    兄弟同意等內容尚未刪除，我建議這些字要劃掉，後來丙○
    ○去車子後面拿筆在寫，寫完以後，拿給賴高發寫，賴高發
    再把同意書交給我父親，這時我有看同意書的內容，其上有
    丙○○、賴高發的簽名，第3點括弧內議價由3兄弟同意這些
    字已刪除，這時我父親才在同意書上簽名等語（原審卷第12
    6頁 ）。但因證人賴國亮係實際出售系爭房屋之人，不可能
    自承其未經其他共有人同意即出售系爭房屋並過戶之事實，
    而證人賴一中乃賴國亮之子，其證詞亦難免迴護及附和其父
    賴國亮，況同意書所載議價由 3兄弟同意，關係共有人權益
    至鉅，於刪除該文字時，為何未見其他共有人在刪除處加以
    署押以示慎重？足見證人賴國亮父子之上開證詞，有違常理
    ，難遽予採信。本件證人蘇基源之最初證詞與賴國亮、賴一
    中父子有違，但與丙○○、賴高發所述相符之情形下，應認
    丙○○、賴高發所稱其等未刪除同意書第3項議價由3兄弟同
    意之文字，該文字係賴國亮取走同意書後刪除等情，應屬可
    採，被上訴人丙○○及賴高發既未同意刪除上開文字，則賴
    國亮出售系爭房屋時，就價格部分仍應得共有人之同意。
    本件系爭同意書既已約定系爭房屋出售時，其議價應由共有
    人全體同意，並應交由仲介公司出售，成交後扣除費用，餘
    款應由仲介公司平分予各共有人。然賴國亮出售系爭房屋時
    ，並未交由房屋仲介公司出售，其買賣之價格亦未經其他共
    有人之協議，足以認定丙○○、賴高發並未同意賴國亮就系
    爭房屋之處分，賴國亮將系爭房屋所有權移轉登記予上訴人
    之共有物處分行為，即不生效力。
(三)、上訴人依所有物返還請求權之規定請求被上訴人遷讓返還系
    爭房屋，有無理由？
    上訴人並非系爭房屋之所有權人，已如前述，則系爭房屋仍
    為被上訴人丙○○與其胞兄賴國亮、賴高發所共有，被上訴
    人丙○○本於所有權而占有房屋，被上訴人甲○○、集盛公
    司、高韋公司本於使用借貸之法律關係占用系爭房屋，對被
    上訴人而言均非無權占有，上訴人依所有物返還請求權之規
    定請求被上訴人等遷讓返還房屋，為無理由。
六、綜上所述，上訴人依民法第 767條之規定，請求被上訴人遷
    讓返還系爭房屋，為無理由，不應准許，原審為上訴人敗訴
    之判決，經核於法並無不合，上訴意旨指摘原判決不當，求
    予廢棄改判，為無理由，應予駁回。
七、兩造其餘之主張及攻擊防禦方法及未經援用之證據，經審酌
    後，認為與本判決結果已不生影響，無庸一一論述，附此敘
    明。
八、據上論結，本件上訴為無理由，依民事訴訟法第449條第1項
    、第78條，判決如主文。
中    華    民    國    95    年    1     月    3     日
                  民事第十六庭審判長法  官  黃騰耀
                                    法  官  許文章
                                    法  官  黃國永
正本係照原本作成。
不得上訴。
中    華    民    國    95    年    1     月    5     日
                                    書記官  葉國乾


司法院資訊處製作；財團法人民間司法改革基金會備份。
